臺灣臺北地方法院民事裁定          100年度消債更字第117號
聲  請  人
即  債務人  馮年英
代  理  人  陳祥彬律師
上列當事人聲請消費者債務清理事件，本院裁定如下：
    主  文
債務人馮年英自中華民國一○○年十一月二十九日下午四時起開
始更生程序。
命司法事務官進行本件更生程序。
    理  由
一、本件聲請意旨略以：聲請人有不能清償債務情事，前曾依中
    華民國銀行公會會員辦理消費金融案件無擔保債務協商機制
    與債權金融機構成立協商，就聲請人所積欠之信用卡、現金
    卡及信用貸款等債務合計新臺幣（下同）237 萬9052元，與
    最大債權銀行華泰銀行達成分期還款協議，約定自民國96年
    1 月起，分120 期，利率5.5 ％，且每月10日以2 萬4520元
    依各債權銀行債權比例清償各項債務至全部清償為止。惟因
    聲請人現已55歲，身體狀況不佳，有弱視、老花、糖尿病、
    雙膝關節炎等疾病，實無法勝任一般工作，目前僅能從事幫
    傭、炊煮等工作，每月收入僅約1 萬5000元，扣除日常生活
    必要支出後之餘額，已所剩無幾，致聲請人不得已毀諾，確
    係有不可歸責於己之事由致履行顯有重大困難。又聲請人無
    擔保或無優先權之債務總額達逾1200萬元，復未經法院裁定
    開始清算程序或宣告破產，爰依法聲請准許更生等語。
二、按消費者債務清理條例（下稱消債條例）之立法目的，乃為
    使負債務之消費者得依本條例所定程序清理債務，以調整其
    與債權人及其他利害關係人之權利義務關係，保障債權人之
    公平受償，謀求消費者經濟生活之更生及社會經濟之全發展
    ，此觀諸消債條例第1 條規定自明。又債務人與金融機構協
    商成立者，不得聲請更生或清算，但因不可歸責於己之事由
    ，致履行顯有重大困難者，不在此限；本條例施行前，債務
    人依金融主管機關協調成立之中華民國銀行公會會員辦理消
    費金融案件無擔保債務協商機制與金融機構成立之協商，準
    用前項之規定，消債條例第151 條第5 項、第6 項亦分別定
    有明文。故基於消債條例之立法意旨，所謂「不可歸責於己
    之事由」應係指金融機構所定之協商條件過苛，致債務人於
    清償協商金額後，即無法維持其基本生活；或債務人於履行
    協商條件期間，因非自願性失業、工作能力減損、減薪或其
    他非於協商成立時所能預期之事由，而致收入減少；或因扶
    養人數增加、債務人或其家人傷病或其他非於協商成立時所
    能預期之事由，而致支出增加等情事。至所謂「履行顯有重
    大困難」即應以債務人之收入，扣除自己及依法應受其扶養
    者所必要生活費用之數額，仍不足以清償協商條件所定之數
    額，始足當之，以衡平債權人及債務人間之權益，並符憲法
    第15條所定保障人民生存權之意旨。次按，法院開始更生程
    序之裁定，應載明其年、月、日、時，並即時發生效力；另
    法院裁定開始更生或清算程序後，得命司法事務官進行更生
    或清算程序，消債條例第45條第1 項、第16條第1 項亦有明
    文。
三、經查，聲請人於本件更生聲請前，已依金融主管機關協調成
    立之中華民國銀行公會會員辦理金融案件無擔保債務協商機
    制，與債權金融機構華泰銀行成立協商，同意自96年1 月起
    、分120 期、利率5.5 ％、每月清償2 萬4520元之協商方案
    ，且聲請人目前係毀諾狀態等情，已據其提出協議書、財團
    法人金融聯合徵信中心債務清理條例前置協商專用債權人清
    冊附卷可稽，應可認定為真實，故揆之前開條文規定及說明
    ，聲請人向本院聲請更生，須符合「不可歸責於己致履行顯
    有重大困難之事由」之要件，方為適法。而依聲請人所提出
    財產狀況說明書、財產歸屬資料清單、98及99年綜合所得稅
    各類所得資料清單、診斷證明書、臺北市低收入戶卡、醫療
    費用證明單等件，可知聲請人自陳因身體狀況不佳，目前僅
    能從事幫傭性質工作，每月薪資收入約1 萬5000元乙情，堪
    認為屬實，本院即應以此金額為審究聲請人毀諾時有無不可
    歸責於己致履行顯有重大困難事由之依據。至聲請人另陳稱
    其聲請更生前兩年內每月必要生活支出為伙食費6000元、醫
    療費1000元、水費100元、勞工保險費1887元、電話費400元
    、電費1000元、瓦斯費400元、交通費600元、生活雜費1000
    元，合計為1 萬2387元，此核與行政院主計處公告之臺北市
    100 年度每人每月最低生活費用1 萬4794元、99年度每人每
    月最低生活費用1 萬4614元、98年度每人每月最低生活費用
    1 萬4558元相較，尚屬適當，應認符合維持人性尊嚴之最低
    基本生活要求。職是，本院經審酌聲請人毀諾時，其收入每
    月僅約1 萬5000元，於扣除每月必要生活費用1 萬2384元後
    ，所餘金額顯已不足清償與債權銀行成立協商之每月還款金
    額2 萬4520元，則揆諸前揭說明，應認聲請人客觀上確有不
    可歸責於己致履行顯有重大困難之事由。此外，債權銀行華
    泰銀行於協商當時未考量聲請人必要生活費用，致擬定出聲
    請人不足以負擔之還款方案，造成聲請人因無力履行而生毀
    諾情事，亦顯與憲法第15條保障人民生存權意旨不符，聲請
    人為求儘速脫免高額欠款催收壓力，致不得不接受上開不足
    以維持最低基本生活所需之協商條款，再衡以消債條例係旨
    在使陷於經濟上困境之消費者，得以謀求更生機會，並妥適
    調整債權人及利害關係人權利義務關係之立法目的，且於消
    債條例施行前，債權銀行乃具有經濟上強勢地位，債務人欠
    缺適當消費者債務更生途徑以觀，尚不能謂債務人同意接受
    上開根本無力履行協商條款之情狀，有何應加以非難之必要
    ，確應屬不可歸責於聲請人之事由，即應予其更生之機會。
四、綜上所述，聲請人係一般消費者，其已達不能清償債務之程
    度，其中無擔保或無優先權之債務未逾1200萬元，且前於消
    債條例施行前雖與各債權銀行達成協議，但因不可歸責於己
    之事由，致履行上開協議顯有重大困難，復未經法院裁定開
    始清算程序或宣告破產；又查無消債條例第6 條第3 項、第
    8 條或第46條各款所定駁回更生聲請之事由存在，則聲請人
    聲請更生，即應屬有據。本件聲請人更生既經准許，爰並依
    上開規定命司法事務官進行本件更生程序。
五、另本件更生聲請既經准許，已無為保全處分之必要，是聲請
    人所為保全處分之聲請即不予審究。至聲請人於更生程序開
    始後，應另提出足以為債權人會議可決或經法院認為公允之
    更生方案以供採擇，俾免更生程序進行至依消債條例第61條
    規定應行清算之程度，對於聲請人而言恐非有利。又本件司
    法事務官於進行更生程序、協助債務人提出更生方案時，應
    注意更生方案需酌留債務人生活上應變所需費用，並依社會
    常情衡量債務人之償債能力，依此協助債務人擬定公允之更
    生方案，始符消債條例重建債務人經濟生活之立法目的，附
    此敘明。
六、爰裁定如主文。
中    華    民    國   100    年    11    月    29    日
                  民事第二庭    法  官  趙子榮
上為正本係照原本作成
本件不得抗告
本件裁定已於100年11月29日下午4時公告
中    華    民    國   100    年    11    月    29    日
                                書記官  謝榕芝